臺灣高等法院刑事判決　　　　　　　　96年度上訴字第2198號
上　訴　人　臺灣臺北地方法院檢察署檢察官
被　　　告　甲○○
上列上訴人因被告違反毒品危害防制條例案件，不服臺灣臺北地
方法院95年度訴字第2012號，中華民國96年4月30日第一審判決
（起訴案號：臺灣臺北地方法院檢察署95年度毒偵字第2188號）
，提起上訴，本院判決如下：
    主  文
上訴駁回。
    事實及理由
一、本案經本院審理結果，認第一審以被告甲○○基於施用第1
    級毒品海洛因之集合犯犯意，於民國95年8月2日及95年8月9
    日共施用海洛因2次，係犯毒品危害防制條例第10條第1項之
    施用第1級毒品罪，判處有期徒刑10月，認事用法及量刑均
    無不當，應予維持，並引用第一審判決書記載之事實、證據
    及理由（如附件）。
二、公訴人上訴意旨略以：原審雖認被告於審理中自白於本案查
    獲前1週另有施用第1級毒品犯行，應與本案查獲之該次施用
    第1級毒品犯行為集合犯云云。然查，最高法院96年度台上
    字第172號判決就集合犯有進一步之闡釋，「刑事法若干犯
    罪行為態樣，本質上原具有反覆、延續實行之特徵，立法時
    既予以特別歸類，定為犯罪構成要件之行為要素，則行為人
    基於概括犯意，在密切接近之一定時、地持續實行之複次行
    為，倘依社會通念，於客觀上認為符合一個反覆、延續性之
    行為觀念者，於刑法評價上，即應僅成立一罪。學理上所稱
    『集合犯』之職業、營業性或收集性等具有重覆特質之犯罪
    均屬之，例如經營、從事業務、收集、販賣、製造、散布等
    行為概念者是。」依此最高法院所示之見解，集合犯係立法
    者於立法時之特別歸類，須係以職業、營業性或收集性等具
    有重覆特質之犯罪始屬之。是施用毒品犯罪立法者顯未將其
    特別歸類；其雖具有成癮性、濫用性及對社會危害性，然亦
    非職業、營業性或收集性等具有重覆特質之犯罪甚明，可否
    逕予依集合犯而論以一罪，已非無疑。是原審既已認定被告
    於原審審理中所另坦認於查獲本案1週前，另有1次施用第1
    級毒品海洛因之犯行，則原審自當據以認定該2次施用第1級
    毒品海洛因犯行究屬「接續犯」抑或「數罪併罰」，而非率
    以集合犯而置另一次施用毒品犯行而不論。是原審判決難謂
    無判決不適用法律之違法云云。
三、經查：
  (1)最高法院96年度台上字第172號判決要旨，固未明示施用毒
    品之犯行，得否列為集合犯之一種，但該判決要旨亦詳述，
    存有本質上原具有反覆、延續實行之特徵，立法時予以特別
    歸類，定為犯罪構成要件之行為要素，行為人基於概括犯意
    ，在密切接近之一定時、地持續實行之複次行為，倘依社會
    通念，於客觀上認為符合一個反覆、延續性之行為觀念者，
    於刑法評價上，即應僅成立一罪等情時，該行為得列為集合
    犯，是尚難以施用毒品之犯行與最高法院96年度台上字第17
    2號判決所示情節不符，即謂施用毒品之犯行，非屬集合犯
    之一種。況「刑法關於連續犯之規定，已於94年2月2日經修
    正公布時，予以刪除，並於95年7月1日起施行，考其立法理
    由，係以實務上對連續犯之認定，過於寬鬆，常可連綿數年
    之久，不無鼓勵犯罪之嫌，使國家刑罰權之行使，發生不合
    理之現象。則被告上開經送併辦部分之施用海洛因行為，既
    係於刑法連續犯規定經刪除後所為，與本件施用犯行，已無
    連續犯之適用。又施用毒品行為，大多具有成癮性，故毒品
    危害防制條例之施用第1級或第2級毒品罪，依該條例之立法
    意旨，原即預定其有反覆施用第1級或第2級毒品之性質，固
    得認屬學理上所稱「集合犯」而為包括之一罪。然對依集合
    犯而論以包括一罪之判斷，仍不能無限擴張，其一罪範圍之
    認定，必須與上揭連續犯刪除之立法旨趣相契合，苟行為人
    主觀上，非出於一個決意，客觀上各行為間，又無密切接近
    關係，依一般社會通念，認不應評價為一罪方合於刑罰公平
    原則時，自不能悉數率皆論以一罪。」，亦經最高法院著有
    96年度台上字第2083號判決可參，因此自95年7月1日起，涉
    犯施用第1級毒品犯行者，其前後施用第1級毒品之二個以上
    之行為，能否論以「集合犯」，而屬包括之一罪，端賴行為
    人前後施用1級毒品之行為，其主觀上是否出於毒品成癮性
    之一次決意，而客觀上各行為間又存在密切接近關係而定。
    從而，卷內證據若足資證明該行為人施用第1級毒品，係出
    於毒品成癮性之一次決意，而於一定時間內密集多次施用第
    1級毒品，自可將該行為人之多次施用第1級毒品犯行，論以
    「集合犯」，反之，則無論以「集合犯」之餘地。
  (2)查本件被告於95年8月9日10時30分許，在臺北市○○區○○
    路178巷口，為警查獲，並扣得內含第1級毒品海洛因（下簡
    稱海洛因）殘渣之注射針筒1支，經警採其尿液檢驗結果呈
    鴉片陽性反應（見95年度毒偵字第2188號卷第43頁），而被
    告於偵查中及原審審理中，均坦承於95年8月2日及95年8月9
    日共施用海洛因2次，由於被告上開前後2次施用海洛因之時
    間，相隔僅7天，客觀上自可認其係在「密切接近」之一定
    時間為之，且卷內又有被告之尿液檢驗報告及海洛因殘渣之
    注射針筒1支等補強證據，足資證明被告於95年8月2日及95
    年8月9日共施用海洛因2次之自白與事實相符，揆諸前開說
    明，足見被告係基於施用海洛因之1次犯意，於95年8月2日
    及95年8月9日共施用海洛因2次無誤。是原審認被告於95 年
    8月2日及95年8月9日共施用海洛因2次，為集合犯，而論以
    包括一罪，尚無違誤。是檢察官上訴意旨略以：被告前後施
    用海洛因之二行為間，彼此不具有「集合犯」之一罪性質，
    原審竟論以包括一罪，尚有未洽，請求本院撤銷原判決云云
    ，為無理由，應予駁回。
四、至於被告另涉嫌於95年11月14日施用海洛因1次（業經臺灣
    臺北地方法院檢察署檢察官於96年3月19日以95年度毒偵字
    第3421號起訴，現由原審法院96年度訴字第436號案件審理
    中），又涉嫌於96年2月27日施用海洛因1次（業經臺灣臺北
    地方法院檢察署檢察官於96年4月14日以96年度毒偵字第947
    號起訴，現由原審法院96年度訴字第607號案件審理中），
    因被告此2此施用海洛因之犯罪時間，與本案之施用海洛因
    之犯罪時間，相隔已達3個月以上，且經本院依職權調閱原
    審法院96年度訴字第436號及96年度訴字第607號案卷結果，
    並未發現有足資證明，被告於95年8月9日施用海洛因後，仍
    出於施用海洛因一次決意，而再於95年11月14日及96年2月
    27日施用海洛因之證據存於卷內，是本院自無權就被告於95
    年11月14日及96年2月27日施用海洛因之犯行為審理，附此
    敘明。
五、被告經合法傳喚，無正當理由不到庭，爰不待其陳述逕行判
    決。
六、據上論結，應依刑事訴訟法第373條、第368條、第371條，
    判決如主文。
本案經檢察官田炳麟到庭執行職務。
中　　華　　民　　國　　96　　年　　7 　　月　　27　　日
　　　　　　　　　刑事第十庭審判長法　官  陳博志
　　　　　　　　　　　　　　　　  法　官  李春地
　　　　　　　　　　　　　　　　  法　官  黃俊明
以上正本證明與原本無異。
如不服本判決，應於收受送達後十日內向本院提出上訴書狀，其
未敘述上訴之理由者並得於提起上訴後十日內向本院補提理由書
（均須按他造當事人之人數附繕本）。
                                  書記官  廖婷璇
中　　華　　民　　國　　96　　年　　7 　　月　　27　　日
附錄：本案論罪科刑法條全文
毒品危害防制條例第10條
施用第一級毒品者，處 6 月以上 5 年以下有期徒刑。
施用第二級毒品者，處 3 年以下有期徒刑。
